【裁判字號】    95,上更(一),88
【裁判日期】    950421
【裁判案由】    妨害自由
【裁判全文】
臺灣高等法院刑事判決              95年度上更(一)字第88號
上  訴  人
即  被  告  甲○○
                    （另案在臺灣臺中監獄執行中）
上列上訴人，因妨害自由等案件，不服臺灣板橋地方法院，93年
度訴緝字第161號，中華民國94年4月13日第一審判決（起訴案號
：臺灣板橋地方法院檢察署91年度偵字第5491號），提起上訴，
經判決後，由最高法院發回更審，本院判決如下：
    主  文
原判決關於剝奪人之行動自由罪暨定執行刑部分撤銷。
甲○○以非法方法，剝奪人之行動自由，累犯，處有期徒刑壹年
拾月。
    事  實
一、甲○○曾因恐嚇、妨害秩序罪，經台灣台中地方法院於民國
    （下同）86年4月29日以85年度訴字第2067號判決，分別判
    處有期徒刑10月，並定應執行刑為有期徒刑1年6月；再經本
    院台中分院於87年1月20日以86年度上訴字第1209號判決駁
    回上訴確定；而於87年6月3日入監執行，於88年5月15日假
    釋付保護管束，至88年11月14日保護管束期滿執行完畢。
二、詎甲○○仍不知悔改，因與女友丁○○分手心有未甘，竟基
    於剝奪他人行動自由之犯意，於90年11月27日下午5時許，
    駕駛其所有之車號JR─5108號自用小客車，在丁○○下班必
    經之台北縣三峽鎮○○路○段18號前等候伺機行事，旋見丁○○騎乘機車搭載友人賴麗雪至上址之際，遂上前攔阻丁○○，將其機車鑰匙搶下丟棄，並將丁○○強推進入其所駕駛
    JR─5108號自用小客車右前座，隨即駕駛該車輛往台中方向
    行駛；於途中為使丁○○就範，基於傷害之概括犯意，並在
    車內多次以徒手毆打丁○○左上臂，致丁○○左上肢受有多
    傷瘀傷，復向丁○○恫稱「要讓你全家死」等語，以此等強
    暴、脅迫之方式壓制丁○○之自由意志，駕車搭載丁○○在
    台中地區一帶遊走，夜晚則留在車內過夜，以此非法方法剝
    奪丁○○之行動自由在繼續狀態中。嗣至90年12月1日中午
    時分，甲○○以離家甚久告知丁○○已無錢加油，丁○○撥
    打電話向友人賴清文借款新台幣（下同）1,000元時，始趁
    機向賴清文求救；經賴清文與陳柏宇聞訊攜款前來，並向甲○○佯以欲暫帶丁○○前往賴清文家中梳洗為由，藉詞帶離
    丁○○，丁○○始行脫離甲○○之控制。嗣經丁○○報警而
    查獲上情。
三、案經丁○○訴由台北縣政府警察局三峽分局報告台灣板橋地
    方法院檢察署檢察官偵查起訴。
    理  由
一、訊據上訴人即被告甲○○於偵審中供承有於90年11月27日下
    午5時許，駕駛JR─5108號自用小客車前往台北縣三峽鎮○○路○段18號前等候丁○○，接載渠一同前往台中地區，且
    在車內與丁○○發生爭執，並毆打丁○○左上臂，直至同年
    12 月1日下午始與丁○○分開等情，但矢口否認有何剝奪行
    動自由之犯行，辯稱：其因與丁○○約好下班後見面一起去
    台中辦理車輛過戶事宜，才於案發當日去找丁○○，丁○○
    是自行離去的云云。惟查：
  (一)按「被告以外之人於審判外之言詞或書面陳述，除法律有規
    定者外，不得作為證據」，又「被告以外之人於審判外之陳
    述，雖不符前四條之規定，而經當事人於審判程序同意作為
    證據，法院審酌該言詞陳述或書面陳述作成時之情況，認為
    適當者，亦得為證據。當事人、代理人或辯護人於法院調查
    證據時，知有第一百五十九條第一項不得為證據之情形，而
    未於言詞辯論終結前聲明異議者，視為有前項之同意」，刑
    事訴訟法第159條第1項、第159條之5分別定有明文。查，關
    於告訴人丁○○、賴麗雪等證人警詢證言之證據能力，被告
    於原法院準備程序中已表示沒有爭執，而告訴人丁○○、賴
    麗雪、陳花、賴清文等人於偵查中向檢察官所為之陳述，並
    無顯不可信之情形，且亦經被告表示不爭執其證據能力（見
    原審訴緝字卷第44頁）；在本院前審及本院審理中，亦僅爭
    執該等陳述之真實性（證明力），而未於本院言詞辯論終結
    前對證據能力聲明異議，本院審酌該陳述作成時之情況，認
    為適當，均認為得作為證據，合先敘明。
  (二)查，證人即被害人丁○○於警詢及檢察官偵查中即分別指稱
    ：甲○○是我前男友，於90年10月間因感情不睦分手，90年
    11月27日17時許回家途中，我先騎機車載我的同事賴麗雪到
    台北縣三峽鎮○○路○段18號公車站牌後，正準備要起步之
    際，就被甲○○駕車攔路，甲○○將我的機車鑰匙拿走，並
    將我推入右前座。之後就到台中地區，大部分時間都在車上
    ；甲○○在車上打我頭部及身體，並恐嚇我說要殺死我全家
    ，以及假如我逃走的話將對我家人不利等等，我因此感到很
    害怕；遭甲○○控制行動自由四天後才逃離，這四天我與甲○○和他的小孩在他所駕駛的自用小客車內度過，晚上睡在
    車上，地點都在台中市區；到12月1日，甲○○要我向朋友
    籌錢給他花，我才請我的朋友賴清文到台中市○○○路接我
    ，賴清文到達後便拿1,000元讓我交給甲○○，賴清文並騙
    甲○○說要帶我回家洗澡，我還騙甲○○說洗完澡就會與他
    聯絡，甲○○才讓我跟賴清文走，我因此脫離甲○○的控制
    等語（見偵字第5491號卷第1頁至第3頁、第25頁）。在原法
    院審理中又以證人身分具結證稱：90年11月27日之前，我跟
    甲○○在電話中就爭吵好一陣子，提到分手的事。案發當時
    ，我正要下班，騎機車載同事賴麗雪，後來我停車讓賴麗雪
    下車後，正準備騎車起步時，剛好被告開著車子就趁機把我
    攔下，然後就將我機車鑰匙拔走，丟到旁邊；後來就把我的
    包包丟到他的車子裡面，再徒手把我強推入車內；在車上我
    問被告到底要怎樣，被告在車內一面開車，另一隻手就伸過
    來打我的頭，由台北到台中的途中，有打我好幾次，有打我
    頭部、也有打我左上臂，途中還說要讓我們全家如何如何，
    要讓我們全家人死。如果我不順著被告，就會被打。我想要
    逃走，但是我會害怕，因為被告還是會找到我；從我被押到
    我逃走，都在車內，被告開車載我在台中市區繞，還在車內
    睡覺；90年12月1日被告說他沒有錢加油，要我想辦法找錢
    讓他加油。我就趁被告睡覺時打給我同學賴清文並拜託她救
    我；後來我跟賴清文約在台中市○○○路見面，那時被告的
    車就在我後方，所以我叫賴清文騙被告說要帶我去她家洗澡
    ，待會再和被告聯絡，賴清文說她身上錢不夠，告訴被告說
    要帶她男朋友帶錢過來，我和賴清文就騎機車在前面，被告
    開車跟在後面，被告拿到錢以後，把他自己的手機給我，叫
    我再打電話給他；之後我和賴清文故意騎機車繞小巷子離開
    ，當時很害怕，不過被告沒有跟上來；後來被告再打電話過
    來，第一次是賴清文接的，推說我還在洗澡，之後再打電話
    ，也有傳簡訊，我就都不接；後來請我父母從台北來接我，
    約在中清交流道碰面，我才能脫困等語（見原審訴緝字卷第
    106頁至第109頁）。被告抗辯稱是告訴人自願與其前往台中
    ，在台中期間被告曾協助警方查獲竊案，當時警察有來，如
    果被告有妨害告訴人自由，告訴人可以報警，且在台中期間
    有帶告訴人與被告朋友在泡沫紅茶店見面，被告不可能妨害
    告訴人自由云云。查被告在三峽現場阻擋告訴人去路時，告
    訴人之朋友賴麗雪雖在現場，惟告訴人認其與被告係男女朋
    友關係，告訴人認被告不致於對其怎樣（指不利），且怕賴
    女被牽連，所以要她先離開，被告丟掉告訴人機車鑰匙後，
    又把告訴人之皮包丟在被告車內，被告推告訴人進車後，就
    把車子開走，告訴人沒辦法下車，而且被告一拳就打過來，
    業據告訴人於本院審理時結證綦詳，足以證明告訴人並非自
    願與被告前往台中。告訴人就被告所述有警察到場處理竊案
    ，及告訴人與被告朋友在泡沫紅茶店見面等情，並不否認。
    惟告訴人於本院審理時結證略以：因為被告之前就有用言語
    恐嚇告訴人，告訴人怕被告傷害其母親及家人，且因為沒有
    證件也沒有帶錢，所以沒有辦法逃走等語。查被告一再對告
    訴人施暴毆打及以言語威脅告訴人，告訴人在此強暴、脅迫
    下不敢逃跑，自難據此而為被告有利之認定。被告請求傳訊
    被告之母丙○○，證明被告並無妨害告訴人之自由。被告詰
    問證人丙○○，丁○○有無提到被告控制其行動自由？證人
    答稱忘記了。告訴人丁○○於本院審理時陳稱其有打電話給
    證人丙○○，要丙○○來接告訴人，但丙○○認係二人在吵
    架，所以不理告訴人。是證人丙○○之供述，亦難為被告有
    利之證明。綜上，告訴人先後所述，並無不符。財團法人亞
    東紀念醫院90年12月4日診斷證明書亦記載丁○○受有左上
    肢瘀傷之傷勢情形（見偵字第5491號卷第10頁），足見被害
    人丁○○之上開指述並非出於虛偽杜撰。
  (三)又查，證人賴麗雪於警詢中證稱：我與丁○○在台北縣三峽
    鎮○○路○段72號製衣廠上班於90年11月27日下午17時下班
    時，丁○○騎乘機車載我大約在三峽鎮○○路○段100號前遭
    一另男子駕駛喜美車輛於路旁攔車，將我們攔下即說「你再
    跑給我看」後丁○○不理他又往介壽橫溪路方向行駛，當時
    我問丁○○該名男子是誰，他說是他男友甲○○，後來我們
    騎到介壽路3段18號時，甲○○就將丁○○攔下時，他們2人
    就在路旁講話，後來我就先行離去；就是他男友甲○○於90
    年11月27日17時20分在台北縣三峽鎮○○路○段18號前將他
    攔下後都沒見面云云（見偵字第5491號卷第8頁至第9頁）。
    在檢察官偵查中又具結證稱：當天下班後，丁○○一如往常
    騎機車載我到我要搭車的公車站牌附近，但剛離開公司不到
    50公尺，甲○○就突然出現擋在路中央，並跟丁○○說「你
    再說，再跑給我看」，但丁○○沒理他，繼續載我，剛載我
    到我要下車的地方時，甲○○突然開車切邊來擋住丁○○的
    去路，丁○○就叫我先走，我就在附近偷看了2、3分鐘，看
    到他們在車外聊，至於聊什麼？因為有段距離，所以沒有聽
    到，後來我就走了。我走時他們還在車外聊，我回家後覺得
    事情不單純，就打電話給老板娘陳花，告訴她剛剛發生何事
    ，她就打電話給丁○○的父母；才知道她沒回家，隔天丁○○就沒來上班，幾天後我就在當初丁○○載我下車的旁邊，
    看到丁○○的機車停在那邊沒有人牽走等語（見偵字第5491
    號卷第70頁至第71頁）。證人陳花於檢察官偵查中亦具結證
    稱：90年11月27日晚上我接到賴麗雪的電話，她說丁○○被
    前男友帶走，不知道是否到家，我打電話向丁○○的父母詢
    問，他們表示丁○○並沒有回家，隔天丁○○就沒有來上班
    了云云（見偵字第5491號卷第78頁至第79頁）。茍若被告係
    與告訴人丁○○相約見面，何需駕車擋住丁○○去路，並稱
    「你再跑、跑給我看」等語？再由被告自承當時其將丁○○
    的機車鑰匙取下後丟出車外之舉以觀，顯見被告係以違背丁○○意願之方法將丁○○帶往台中地區。再者，告訴人丁○○倘計畫在下班後前往台中，焉有未攜帶任何換洗衣物，亦
    未知會同事或向公司請假之理？益見被告辯稱與丁○○相約
    見面乙節，乃卸責之詞，洵不足採。
  (四)又查，證人賴清文於檢察官偵查中具結證稱：我和丁○○是
    國中同學，案發當時我所使用的行動電話號碼為0000000000
    號，12月1日丁○○打電話給我時我因故未接，後來回電話
    給她，電話中她說需要用錢，並說被前男友（指被告）軟禁
    ，她說在台中市○○○路，我就騎機車到那裡跟她會合。當
    時丁○○全身髒亂，好像很多天沒有洗澡，丁○○表示希望
    我能幫忙，見到甲○○時一方面交錢給甲○○，一方向騙他
    說要帶丁○○去梳洗，我答應後先打電話請男友陳柏宇帶
    1,000元帶來，之後便騎機車載丁○○去找甲○○拿東西或
    交代事情，我跟甲○○說要帶丁○○去梳洗，甲○○本來不
    同意，但我男友表示執意要將丁○○帶走，甲○○才同意的
    。後來我們帶丁○○到佛士德汽車旅館去洗澡，丁○○洗完
    澡裹著大毛巾出來，我看到她手臂及大腿都有傷，她說是被
    甲○○打的等語（見偵字第5491號卷第66頁至第67頁）。由
    證人賴清文所述與告訴人丁○○指述情節大致相符，以及被
    告不僅未前往台中區監理站辦理車輛過戶事宜，反駕車在台
    中地區遊走，夜宿車內，不讓丁○○梳洗等情以觀，顯見被
    告以毆打及出言恐嚇等方式壓制告訴人丁○○之自由意志，
    使其不敢逃跑，藉此剝奪丁○○之行動自由；若非告訴人丁○○向其友賴清文求助，亦無從藉機脫困。
  (五)被告請求傳訊證人乙○○，欲證明案發前告訴人曾打電話跟
    乙○○說要找被告，證人乙○○在本院前審審理到庭證稱：
    是有接到她的電話，第一次她打電話給我問我要不要跟甲○○分手，我就說好我就看在你女兒的份上跟他分手；第二次
    打來是講如果我不跟甲○○分手，甲○○就別想要他們的女
    兒，還有講丁○○要把車子過戶給甲○○的事情。第三次大
    概也是說車子過戶的事情；事隔沒有幾天我就知道了，究竟
    隔幾天我已經記不清楚了；事後甲○○有告訴我，他帶告訴
    人到台中我住的地方洗澡，其他的過程我不在場，所以我不
    知道等語。該證人既未在本案發生時在場，又不知事發之過
    程、緣由；渠所為之供證尚不足為被告有利之認定。證人乙○○已具結陳述明確，核無再予傳訊之必要，併此敘明。
  (六)綜上所述，本件被告以強暴、脅迫等非法方法剝奪告訴人丁○○行動自由之犯行，事證明確，堪予認定。
二、被告90年11月27日下午5時許起，至同年12月1日中午證人賴
    清文帶走告訴人丁○○前，告訴人被剝奪行動自由在繼續狀
    態中，且多次毆打告訴人成傷，核被告所為係犯刑法第302
    條第1項之以非法方法，剝奪人之行動自由罪，及同法第277
    條第1項之傷害罪。其多次傷害告訴人，時間緊接，手法相
    同，顯基於概括犯意為之，為連續犯，應論以一罪。被告所
    犯上開二罪，有方法目的之牽連關係，應從一重之剝奪人行
    動自由罪處斷。公訴人認被告所犯上開二罪犯意各別，應分
    論併罰，尚非允洽，併此敘明。公訴意旨雖以被告在剝奪丁○○行動自由期間，另起恐嚇之犯意，對被害人丁○○恫稱
    「要殺你全家人」等語，致生危害於丁○○之安全，因認被
    告另涉犯刑法第305條恐嚇罪嫌云云。惟按刑法第302條之剝
    奪行動自由罪，本質上包括私行拘禁及以其他非法方法剝奪
    人之行動自由而言。所謂非法方法，當包括強暴、脅迫等情
    事在內。經查，被告將被害人丁○○強推入車內剝奪其行動
    自由之不法狀態既在繼續中，其間被告多次對被害人丁○○
    出言恫嚇，依證人丁○○於原法院審理中所為指證，渠稱有
    不從被告便揚言要對其全家人不利，如逃跑仍會為被告找到
    等語（見原審訴緝字卷第107頁、第108頁）觀之，得徵被告
    恐嚇被害人丁○○所為，其用意顯然在嚇阻被害人逃跑，以
    繼續剝奪行動自由之狀態；基此，自足認被告此部分恐嚇所
    為應被剝奪行動自由之犯意所包括，而得視為剝奪行動自由
    之部分行為。是此部分不另論以刑法第305條之恐嚇罪。公
    訴意旨認被告另涉犯刑法第305條罪嫌乙節，尚有誤會，附
    此敘明。被告有事實所載前科及執行情形，有卷附本院被告
    全國前案紀錄表乙份可按，其於五年內再犯本罪，為累犯，
    應依法加重其刑。
三、原審就此部分因而予以論罪科刑，固非無見。原判決認被告
    傷害告訴人之目的，意在嚇阻告訴人逃跑，以繼續剝奪行動
    自由之狀態，足認為剝奪行動自由之犯意所包括，應視為剝
    奪行動自由之部分行為，不另論以傷害罪。經查被害人被被
    告推入車內載往台中，被害人長時間被控制於被告車內，被
    告傷害告訴人顯另具傷害之故意，甚所造成之傷害自難認係
    施強暴之當然結果，此部分與妨害自由罪有方法結果之牽連
    關係，自仍應論罪，原判決所持見解，尚非允洽。被告上訴
    ，否認有剝奪告訴人行動自由之行為，固無理由，惟原判決
    此部分既有可議，自應由本院連同定執行刑部分，予以撤銷
    改判。爰審酌被告有恐嚇、違反槍砲彈藥刀械管制條例等前
    科，素行不佳，竟僅因與前女友丁○○分手心有未甘，即違
    背丁○○之意願，施加毆丁並出言恐嚇，剝奪其行動自由長
    達四日，對於丁○○之身心造成極大之衝擊與傷害，暨其犯
    罪之手段、所生危害等一切情狀，量處有期徒刑壹年拾月。
據上論斷，應依刑事訴訟法第369條第1項前段、第364條、第299
條第1項前段，刑法第277條第1項、第302條第1項、第55條、第
47條，罰金罰鍰提高標準條例第1條前段，判決如主文。
本案經檢察官黃全祿到庭執行職務。
中    華    民    國    95    年    4     月    21    日
                  刑事第十二庭  審判長法  官  蔡永昌
                                      法  官  張正亞
                                      法  官  陳榮和
以上正本證明與原本無異。
如不服本判決，應於收受送達後十日內向本院提出上訴書狀，其
未敘述上訴之理由者並得於提起上訴後十日內向本院補提理由書
（均須按他造當事人之人數附繕本）。
                                      書記官  劉麗芬
中    華    民    國    95    年    4     月    26    日
附錄：本案論罪科刑法條全文
中華民國刑法第277條第1項
(普通傷害罪)
傷害人之身體或健康者，處 3 年以下有期徒刑、拘役或 1 千元
以下罰金。
犯前項之罪因而致人於死者，處無期徒刑或 7 年以上有期徒刑；
致重傷者，處3年以上10年以下有期徒刑。
中華民國刑法第302條第1項
(剝奪他人行動自由罪)
私行拘禁或以其他非法方法，剝奪人之行動自由者，處 5 年以下
有期徒刑、拘役或 300 元以下罰金。
因而致人於死者，處無期徒刑或 7 年以上有期徒刑，致重傷者，
處 3 年以上 10 年以下有期徒刑。
第 1 項之未遂犯罰之。


司法院資訊處製作；財團法人民間司法改革基金會備份。
